【裁判字號】    93,訴,312
【裁判日期】    950815
【裁判案由】    分割共有物
【裁判全文】
臺灣嘉義地方法院民事判決               93年度訴字第312號
原      告  丙○○
            庚○○
            辛○○
                        樓
            壬○○
                        , Q.
            丁○○
                        UEB.
            戊○○
            癸○○
                        樓
共      同
訴訟代理人  林芳榮律師
被      告  辰○○
訴訟代理人  高原茂律師
被      告  乙○○
            甲○○
            未○○
            申○○
            午○○
            丑○○
                        號
            子○○
兼上列二人
訴訟代理人  卯○○    住同上
被      告  寅○○    住同上
            己○○○  住嘉義縣.
上列當事人間分割共有物事件，於民國95年8月1日經言詞辯論終
結，本院判決如下：
    主  文
被告午○○、子○○、寅○○、卯○○、丑○○、己○○○應就
被繼承人林進丁所有，坐落嘉義縣鹿草鄉○○段一八九地號，應
有部分五七六五三一分之二一二七一之土地，辦理繼承登記。
兩造共有坐落嘉義縣鹿草鄉○○段一八九地號土地，分割方法如
附圖二分割方法所示：代號1、面積五五平方公尺歸被告乙○○
取得；代號2、面積五五平方公尺歸被告甲○○取得；代號3、面
積二二二平方公尺歸原告庚○○、丙○○、辛○○、壬○○、丁○○、戊○○取得，並按原應有部分比例保持共有；代號4、面
積一一一平方公尺歸原告癸○○取得；代號5、面積一三一平方
公尺、代號6、面積四六平方公尺歸被告辰○○取得；代號7、面
積二四平方公尺歸被告午○○、子○○、寅○○、卯○○、丑○○、己○○○取得，並保持公同共有；代號8、面積一○平方公
尺歸被告未○○取得；代號9、面積一０平方公尺歸被告申○○
取得。
訴訟費用依附表二所示應有部分比例負擔。
    事實及理由
壹、程序方面：
一、被告乙○○、甲○○、未○○、申○○、午○○、子○○、
    寅○○、卯○○、丑○○、己○○○經合法通知，未於最後
    言詞辯論期日到場，核無民事訴訟法第386條所列各款情形
    ，爰依原告之聲請，由其一造辯論而為判決。
二、按訴狀送達後，原告不得將原訴變更或追加他訴。但因該訴
    訟標的對於數人必須合一確定時，追加其原非當事人之人為
    當事人者，不在此限，民事訴訟法第255條第1項第4款定有
    明文。原告起訴時，以巳○○、林進丁、辰○○、乙○○、
    甲○○、癸○○、未○○、申○○為被告，嗣於訴狀送達後
    ，因知悉林進丁於起訴前之民國90年8月26日死亡，而追加
    其繼承人午○○、子○○、寅○○、卯○○、丑○○、己○○○為被告，依上開說明，應為合法。
貳、原告起訴主張：坐落嘉義縣鹿草鄉○○段189地號土地（下
    稱系爭土地）為兩造所共有，應有部分如附表一所示。其中
    共有人林進丁已死亡，其應有部分未辦理繼承登記，應由其
    繼承人即被告午○○、子○○、寅○○、卯○○、丑○○、
    己○○○先辦理繼承登記後，再辦理分割。又上開土地並無
    不能分割之情形，且無不分割之特約，而兩造對於分割方法
    迄未能達成協議，爰依民法第824條第2項之規定，請求判決
    分割。而原告庚○○、丙○○、辛○○、壬○○、丁○○、
    戊○○分割後仍願維持共有，並聲明如主文第1、2項所示。
參、被告答辯：
一、被告辰○○方面：同意分割，並請求依其分割方法分割，即
    如附圖三所示：代號1，面積55平方公尺歸被告乙○○取得
    ；代號2、面積55平方公尺歸被告甲○○取得；代號3、面積
    222平方公尺歸原告庚○○、丙○○、辛○○、壬○○、丁○○、戊○○取得，並按原應有部分比例保持共有；代號4
    、面積111平方公尺歸原告癸○○取得；代號5、面積24平方
    公尺歸被告午○○、子○○、寅○○、卯○○、丑○○、己○○○取得，並保持公同共有；代號6、7、面積合計177 平
    方公尺歸被告辰○○取得；代號8、面積10平方公尺歸被告
    未○○取得；代號9、面積10平方公尺歸被告申○○取得。
二、被告乙○○、甲○○未於最後言詞辯論期日到場，依其以前
    所陳述如下：同意分割，被告甲○○並同意原告之分割方法
    。
三、被告未○○、申○○，未於最後言詞辯論期日到場，依其以
    前陳述：駁回原告之訴。
四、被告午○○、子○○、寅○○、卯○○、丑○○、己○○○
    ，未於最後言詞辯論期日到場，依其以前陳述：同意原告分
    割方法。
肆、本院之判斷：
一、按分割共有物乃係直接對共有物之權利有所變動，性質上屬
    處分行為，故共有不動產之共有人中有已死亡者，依民法第
    759條規定，其繼承人，自非先經登記，不得訴請分割共有
    物。而於該繼承人為被告之情形，為求訴訟經濟，原告可就
    請求繼承登記及分割共有物之訴一併提起，即以一請求該死
    亡共有人之繼承人辦理繼承登記，並請求該繼承人於辦理繼
    承登記後，與原告及其餘共有人分割共有之不動產（最高法
    院68年第13次民事庭會議決議、70年第2次民事庭會議決議
    參照）。查系爭土地原共有人林進丁於90年8月26日死亡，
    被告午○○、子○○、寅○○、卯○○、丑○○、己○○○
    等人為其繼承人，有繼承系統表及戶籍謄本在卷足稽（詳本
    審卷第80頁至第87頁），但怠於辦理繼承登記，原告為共有
    人，具有分割之形成權，其代位請求林進丁之上述繼承人即
    被告午○○、子○○、寅○○、卯○○、丑○○、己○○○
    等人就系爭土地辦理繼承登記，並於繼承登記後再分割系爭
    土地，應予准許。
二、按各共有人，得隨時請求分割共有物。但因物之使用目的不
    能分割或契約訂有不分割之期限者，不在此限，民法第823
    條第1項定有明文。兩造共有系爭土地，應有部分如附表一
    所示，有土地登記謄本、地籍圖謄本在卷可稽。依其使用目
    的，並無不能分割之情事，兩造間亦未訂有不分割之特約，
    而於辯論終結前，兩造仍無法就分割方法為協議，核與民法
    第823條第1項規定相符，是原告請求分割上開共有物，應予
    准許。
三、按裁判分割共有物訴訟，為形式之形成訴訟，其事件本質為
    非訟事件，故法院定共有物之分割方法，雖應斟酌當事人之
    聲明、共有物之性質、經濟效用及全體共有人之利益等公平
    合理之分配之，然不受當事人聲明之拘束，且各共有人在分
    割前之使用狀況或分管約定，法院固不受其拘束，惟仍應加
    以合情考量。又按分割共有物，以消滅共有關係為目的。法
    院裁判分割共有土地時，除因該土地內部分土地之使用目的
    不能分割（如為道路）或部分共有人仍願維持其共有關係，
    應就該部分土地不予分割或准該部分共有人成立新共有關係
    外，應將土地分配於各共有人單獨所有，最高法院69年台上
    字第1831號判例可資參照。本件原告庚○○、丙○○、辛○○、壬○○、丁○○、戊○○表示分割後仍願維持共有，自
    應將分割後土地分配為上開原告庚○○、丙○○、辛○○、
    壬○○、丁○○、戊○○仍保持共有、其餘共有人則予分割
    為單獨所有。
四、經查系爭土地上之建物如附圖一所示：代號A為磚造二層建
    物，面積55平方公尺，為被告乙○○及甲○○所有；代號B
    為平房，面積54平方公尺，為原告庚○○及丙○○所有；代
    號C為RC造建物，面積53平方公尺及代號D為磚造建物，面積
    71平方公尺，均為被告辰○○所有；代號E為磚造建物，面
    積51平方公尺，為被告午○○、子○○、寅○○、卯○○、
    丑○○、己○○○公同共有；代號F為磚造建物，面積72平
    方公尺，為訴外人巳○○所有；代號G為空地，面積232平方
    公尺；代號H、I分別為鄰地跨建系爭土地之第三人所有之加
    強磚造二層建物及平房、磚造平房建物，面積分別為43、33
    平方公尺之事實，業據本院會同嘉義縣水上地政事務所勘驗
    明確，製有勘驗筆錄及複丈成果圖，並有原告提出之照片4
    幀附卷可參（詳本審卷第96、97頁、第146頁、第188、189
    頁）。再系爭土地東南側臨縣道163線，路寬18公尺；東北
    側臨被告未○○、申○○及第三人共有之土地；北、西、南
    側均臨他人之住家之情，亦據原告陳明（詳本審卷第258頁
    ），且為被告所不否認，應堪信為真實。
五、兩造就被告乙○○、甲○○取得系爭土地南邊土地（附圖二
    、附圖三均為代號1、2）之分割方法不爭執，其餘共有人之
    分配位置，則有爭執。以下茲就原告及被告辰○○所提出之
    分割方法及本院所採分割方法分述如下：
（一）原告主張依附圖二所示分割方法，此分割方法係大致按現
      地使用位置為分配，且均採直線分配，方便土地經濟有效
      利用，且除代號9分配予被告申○○所有部分，未能面臨
      縣道外，其餘均得面臨縣道，但緊鄰被告申○○所有另筆
      土地，現為其建屋所占用，故不影響其對外通行。又被告
      辰○○少部分房屋雖將被拆除，然原告主張被告辰○○之
      房屋係違章建築之事實，為被告辰○○所不否認，應堪信
      為真實，則依此分割方法，尚符經濟效益。
（二）被告辰○○主張附圖三所示分割方法，依此分割方法，固
      亦大致按現地使用位置分配，被告辰○○所有建物為其從
      來之使用，亦不致被拆除。且除代號8分配予被告未○○
      所有部分，未能面臨縣道外，其餘均得面臨縣道。但依此
      分割方法，將代號3分配予原告庚○○、丙○○、辛○○
      、壬○○、丁○○、戊○○、代號4分配予原告癸○○、
      代號5分配予被告午○○、子○○、寅○○、卯○○、丑
      ○○、己○○○，均使土地成彎曲而不利土地之利用，特
      別是被告午○○、子○○、寅○○、卯○○、丑○○、己○○○所分配之土地，除了狹長外，復呈彎曲狀，勢必難
      以利用。且顧及原告依其應有部分換算面積，可分配333
      平方公尺，被告辰○○依應有部分換算面積，可分配177
      平方公尺，但原告所得面臨道路之寬度卻較被告辰○○為
      窄，難謂合理。故本院認此分割方法對土地整體利用較不
      經濟而不採。
（三）按本院考量土地使用之現況、分割後土地之利用價值，及
      兩造可分得面積，認為以原告之分割方法為可採，即如附
      圖二所載分割方法，判決如主文第2項所示。
伍、又分割共有物之訴，具非訟事件之性質，此類事件雖以民事
    訴訟方式處理，惟實質上並無所謂何造勝訴敗訴之問題，若
    將訴訟費用完全命形式上敗訴之當事人負擔，有欠公允（民
    事訴訟法第80條之1立法理由參照）。是本院認本件之訴訟
    費用應由兩造依其原應有部分之比例分擔，即如附表二所示
    ，較為公允，爰諭知如主文第2項所示。
陸、又本件待證事實已臻明瞭，兩造其餘攻擊防禦方法及舉證，
    對判決之結果已不生影響，爰不一一詳為審酌，併此敘明。
柒、訴訟費用裁判之依據：民事訴訟法第78條、第80條之1條。
中    華    民    國    95    年    8     月    15    日
                  民事第二庭  法  官  張育彰
以上正本係照原本作成
如對本判決上訴須於判決送達後20日內向本院提出上訴狀
中    華    民    國    95    年    8     月    15    日
                              書記官
附表一：
┌──┬───┬───────┬───────────┐
│編號│共有人│應有部分      │ 備                註 │
├──┼───┼───────┼───────────┤
│ 1  │丙○○│1/9           │                      │
├──┼───┼───────┼───────────┤
│ 2  │庚○○│1/9           │                      │
├──┼───┼───────┼───────────┤
│ 3  │辛○○│1/36          │                      │
├──┼───┼───────┼───────────┤
│ 4  │壬○○│1/36          │                      │
├──┼───┼───────┼───────────┤
│ 5  │丁○○│1/36          │                      │
├──┼───┼───────┼───────────┤
│ 6  │戊○○│1/36          │                      │
├──┼───┼───────┼───────────┤
│ 7  │癸○○│5/30          │                      │
├──┼───┼───────┼───────────┤
│ 8  │辰○○│153406/576531 │                      │
├──┼───┼───────┼───────────┤
│ 9  │乙○○│1/12          │                      │
├──┼───┼───────┼───────────┤
│ 10 │甲○○│1/12          │                      │
├──┼───┼───────┼───────────┤
│ 11 │未○○│8750/576531   │                      │
├──┼───┼───────┼───────────┤
│ 12 │申○○│8750/576531   │                      │
├──┼───┼───────┼───────────┤
│ 13 │林進丁│21271/576531  │已歿，由午○○、子○○│
│    │      │              │、寅○○、卯○○、林玉│
│    │      │              │美、己○○○繼承      │
└──┴───┴───────┴───────────┘
附表二：
┌──┬───┬────────┬──────────┐
│編號│共有人│訴訟費用負擔比例│備                註│
├──┼───┼────────┼──────────┤
│ 1  │丙○○│1/9             │                    │
├──┼───┼────────┼──────────┤
│ 2  │庚○○│1/9             │                    │
├──┼───┼────────┼──────────┤
│ 3  │辛○○│1/36            │                    │
├──┼───┼────────┼──────────┤
│ 4  │壬○○│1/36            │                    │
├──┼───┼────────┼──────────┤
│ 5  │丁○○│1/36            │                    │
├──┼───┼────────┼──────────┤
│ 6  │戊○○│1/36            │                    │
├──┼───┼────────┼──────────┤
│ 7  │癸○○│5/30            │                    │
├──┼───┼────────┼──────────┤
│ 8  │辰○○│153406/576531   │                    │
├──┼───┼────────┼──────────┤
│ 9  │乙○○│1/12            │                    │
├──┼───┼────────┼──────────┤
│ 10 │甲○○│1/12            │                    │
├──┼───┼────────┼──────────┤
│ 11 │未○○│8750/576531     │                    │
├──┼───┼────────┼──────────┤
│ 12 │申○○│8750/576531     │                    │
├──┼───┼────────┼──────────┤
│ 13 │午○○│21271/576531    │由午○○、子○○、林│
│    │、林太│                │泰山、卯○○、丑○○│
│    │陽、林│                │、己○○○連帶負擔  │
│    │泰山、│                │                    │
│    │卯○○│                │                    │
│    │、林玉│                │                    │
│    │美、李│                │                    │
│    │林玉丹│                │                    │
└──┴───┴────────┴──────────┘


司法院資訊處製作；財團法人民間司法改革基金會備份。
